【裁判字號】    91,聲判,85
【裁判日期】    920409
【裁判案由】    聲請交付審判
【裁判全文】
臺灣臺中地方法院刑事裁定                          九十一年度聲判字第八五號
    聲  請  人  乙○○
    即 告訴 人
    代  理  人  羅炘沂律師
    被      告  丙○○
                甲○○○
右聲請人因告訴被告等偽造文書等案件，不服臺灣高等法院臺中分院檢察署檢察長駁
回再議之處分（九十一年度上聲議字第八六四號），聲請交付審判，本院裁定如左：
    主  文
聲請駁回。
    理  由
一、聲請交付審判意旨詳如附件刑事交付審判聲請狀所載。
二、按告訴人不服上級法院檢察署檢察長或檢察總長認再議為無理由而駁回之處分者
    ，得於接受處分書後十日內委任律師提出理由狀，向該管第一審法院聲請交付審
    判。法院認為交付審判之聲請不合法或無理由者，應駁回之，刑事訴訟法第二百
    五十八條之一、第二百五十八條之三第二項前段，分別定有明文。
三、聲請人乙○○以被告丙○○、甲○○○為聲請人之兄、嫂，為圖取得母親陳劉六
    妹（業於民國九十一年五月八日死亡）生前所有坐落臺中縣東勢鎮○○段九八五
    地號土地之所有權，竟意圖為自己不法之所有，於九十年九月間，趁陳劉六妹中
    風而無意識之際，竊取前開土地之所有權狀，並於同年十一月二十六日，委請臺
    中縣東勢鎮戶政事務所人員，到臺中縣東勢鎮○○路三九四號住處，辦理申請陳
    劉六妹之印鑑證明。次未經陳劉六妹同意，擅自於同年十二月十四日，偽造陳劉
    六妹名義之土地贈與所有權移轉契約書，盜蓋陳劉六妹之印鑑章於該契約書上，
    由被告甲○○○於該契約書上偽造陳劉六妹之署押，再偽造土地增值稅申報書、
    贈與稅申報書，分別持向臺中縣稅捐稽徵處申報土地增值稅，向財政部臺灣省中
    區國稅局申請贈與稅不計入贈與總額證明書後，持向臺中縣東勢地政事務所辦理
    前開土地所有權移轉登記，因認被告丙○○、甲○○○共同涉犯刑法第三百二十
    條第一項之普通竊盜罪嫌、同法第二百十七條第一項之偽造署押罪嫌、同法第二
    百十七條第二項之盜用印章罪嫌、同法第二百十六條行使第二百十條之偽造私文
    書罪嫌及同法第二百十四條之明知為不實之事項，而使公務員登載於職務上所掌
    之公文書罪嫌，向臺灣臺中地方法院檢察署檢察官提出告訴。經該署檢察官於九
    十一年十月九日，以九十一年度偵字第一六一八四號為不起訴處分後，聲請人不
    服，聲請再議，經臺灣高等法院臺中分院檢察署檢察長以再議為無理由，於九十
    一年十二月三日，以九十一年度上聲議字第八六四號駁回再議，此亦有臺灣臺中
    地方法院檢察署九十一年度偵字第一六一八四號、臺灣高等法院臺中分院檢察署
    九十一年度上聲議字第八六四號處分書在卷可稽。而聲請人於九十一年十二月十
    一日收受前開再議駁回處分書，並於同年月十九日委任羅炘沂律師提出理由狀，
    向本院聲請交付審判等事實，復有送達證書附於臺灣高等法院臺中分院檢察署九
    十一年度上聲議字第八六四號案卷與刑事聲請交付審判理由狀附於本院卷可稽，
    其聲請交付審判合於法定程式，合先敘明。
四、經查：
（一）刑事訴訟法於九十一年二月八日經修正公布，新增前述第二百五十八條之一聲
      請交付審判，此乃對於「檢察官不起訴或緩起訴裁量權」制衡之一種外部監督
      機制，此時，法院僅在就檢察官所為不起訴或緩起訴之處分是否正確加以審查
      ，以防止檢察機關濫權，依此立法精神，法院就聲請交付審判案件之審查，於
      刑事訴訟法第二百五十八條之三第三項所謂「得為必要之調查」，其調查證據
      之範圍，自應以偵查中曾顯現之證據為限，不可就告訴人新提出之證據再為調
      查，亦不可蒐集偵查卷以外之證據。又依新修正刑事訴訟法第二百六十條對於
      不起訴處分已確定或緩起訴處分期滿未經撤銷者得再行起訴之規定，其立法理
      由說明，本條所謂不起訴處分已確定者，係包括「聲請法院交付審判復經駁回
      者」之情形在內，則法院就聲請交付審判案件之審查，所謂「得為必要之調查
      」，其調查證據範圍，自更應以偵查中曾顯現之證據為限，不得就告訴人新提
      出之證據再為調查，亦不可蒐集偵查卷以外之證據，否則，將與刑事訴訟法第
      二百六十條之再行起訴規定，混淆不清。又證據調查原則，取決於該證據具有
      與待證事實之關聯性、調查之可能性，客觀上並確為法院認定事實，適用法律
      之基礎，亦即具有調查必要性者（最高法院九十一年度第四次刑事庭會議決議
      參照）。
（二）再議駁回意旨略以：
    １聲請人乙○○陳稱：被告丙○○、甲○○○於九十年九月間，竊取臺中縣東勢
      鎮○○段九八五地號土地所有權狀，業經被告甲○○○於九十一年五月十六日
      中午，向聲請人坦白承認等情，為被告甲○○○所否認，並於警詢時辯稱：「
      自八十九年起，便親自交由我保管。」聲請人自始至終均未提出證據證明被告
      等確有普通竊盜之事實。
    ２陳劉六妹於九十年十一月二十六日辦理印鑑變更時之意識，還屬清醒之狀態。
      此由陳劉六妹之胞弟劉火城於偵查中陳稱：「去年（即九十年）中風，有時清
      楚，有時不清楚，九十一年開始就不大清楚。」等語自明。且證人即臺中縣東
      勢鎮戶政事務所戶籍員黎美妹結證稱：「九十年十一月二十六日，丙○○來申
      請印鑑證明，我發現他帶來的印章與印鑑不符。他又說陳劉六妹身體重病，依
      法令，因患重病者，我可以到家服務。他有填到府服務表，我呈報上級核准。
      當天我由丙○○陪同到他家幫他辦印鑑變更，他說印鑑章找不到。」；「（你
      看到陳劉六妹，她意識清楚否？）很清楚，我問他為何要辦，他說印鑑不見了
      ，他要辦變更。申請書上有他親自蓋的指紋，因他不會簽名。」。足見，陳劉
      六妹是在意識清楚時，同意辦理印鑑之變更。
    ３被告丙○○辯稱：九十年三月份，母親授意要將土地過戶給我，因母親印鑑遺
      失，才辦理新印鑑等語。被告甲○○○辯稱：婆婆於九十年三月間，授意要將
      土地過戶給我先生丙○○。因婆婆不識字，不會簽名，才由我代為簽名等語。
      聲請人自承：「兩造之母始終與被告同住。」；「六十四年以後一直住在北部
      。」；「只有過年過節才回去住我媽媽臺中縣東勢鎮○○路九四號家中。」等
      語。可見，聲請人因未與其母同住，致不知其母之病情，亦不知其母同意要將
      土地過戶給被告丙○○之實情。兩造之母親既同意將土地過戶給被告丙○○，
      並同意辦理印鑑之變更，並親自捺印指印，則被告等代為簽名，並請代書辦理
      土地贈與所有權移轉登記，自不構成偽造文書、偽造署押、盜用印章等罪責。
    ４被告等雖未提出經兩造母親捺印指印及二人簽名證明（民法第三條）之同意書
      或授權書，且代書劉正文並未出庭證明被告等合法代理，惟因事實已臻明確，
      故無必要提出，亦無必要傳訊。此外，復查無其他積極證據足資認定被告等確
      有刑法第三百二十條第一項之普通竊盜、同法第二百十七條第一項之偽造署押
      、同法第二百十七條第二項之盜用印章、同法第二百十六條行使第二百十條之
      偽造私文書及同法第二百十四條之明知為不實之事項，而使公務員登載於職務
      上所掌之公文書之行為，而駁回聲請人再議之聲請。
（三）本院查：陳劉六妹於九十年間確因腦中風而導致行動不便，生活須依賴他人照
      顧乙情，有行政院衛生署豐原醫院雇主申請聘僱家庭外籍監護工專用診斷證明
      書附卷可證。而陳劉六妹所有之臺中縣東勢鎮○○段九八五地號土地業於九十
      一年二月八日以贈與為由，移轉登記為被告丙○○所有乙情，復有土地登記申
      請書、土地贈與所有權移轉契約書、臺中縣稅捐稽徵處土地增值稅不課徵證明
      書、財政部臺灣省中區國稅局贈與稅不計入贈與總額證明書、土地所有權狀在
      卷可稽。則前開土地贈與被告丙○○是否確為陳劉六妹之真意？陳劉六妹是否
      意識清晰而足以為贈與之意思表示？「有無積極證據足以證明」被告丙○○、
      甲○○○偽造前開私文書而辦理該土地所有權移轉登記？乃本案所應審究之重
      點。
    １前開土地所有權狀雖記載登記日期為九十一年二月八日，然該土地於九十年十
      二月十四日即已向臺中縣稅捐稽徵處東勢分處辦理申報土地增值稅不課徵證明
      ，並經該處於土地登記申請書上核章，而相關之土地登記申請書、土地贈與所
      有權移轉契約書記載之日期亦均為九十年十二月十四日，是陳劉六妹在九十年
      十二月十四日是否處於意識清晰而足以為贈與之意思表示，並在前開申請書、
      契約書上蓋章，當屬釐清本案之關鍵。
    ２陳劉六妹雖因腦中風而導致行動不便，然依卷附行政院衛生署豐原醫院於九十
      年九月二十四日開立之雇主申請聘僱家庭外籍監護工專用診斷證明書記載陳劉
      六妹之病名及醫師囑言（病情治療經過及預後），並無陳劉六妹意識不清之相
      關記載。而證人即陳劉六妹弟弟劉火城於檢察官偵查時證稱：「（你姊姊何時
      生病？）去年中風有時清楚有時不清楚（指意識），九十一年開始就不大清楚
      。」等語（詳九十一年度偵字第一六一八四號偵查卷第四二頁），足見陳劉六
      妹在九十年間並非全然處於無意識之狀態。另證人即臺中縣東勢鎮戶政事務所
      戶籍員黎美妹於檢察官偵查時證稱：「（去年十一月有無去甲○○○家向他婆
      婆陳劉六妹辦理印鑑變更？）有，因為九十年十一月二十六日丙○○到東勢戶
      政事務所申請印鑑證明，我發現他帶來的印章與印鑑不符，他又說陳劉六妹身
      體重病，依法令，因患重病者我可以到家服務，他有填到府服務表，我呈報上
      級核准，當天我由丙○○陪同到他家幫他辦印鑑變更，因他說印鑑章找不到。
      」；「（你看到陳劉六妹，他意識清楚否？）很清楚。我有問他為何要辦，他
      說印鑑不見了，他要辦變更。申請書上有他親自蓋的指紋，因他不會簽名。」
      等語（詳九十一年度偵字第一六一八四號偵查卷第五四頁），並有印鑑登記證
      明申請書、臺中縣東勢鎮戶政事務所到府服務登記表存卷可證，益見陳劉六妹
      於九十年十一月二十六日的意識極為清晰，並確有申請印鑑證明之行為無訛。
      聲請意旨以證人劉火城前開證詞之真意應解釋為「陳劉六妹係於九十一年開始
      『左右』意識已不清楚」，顯與證人劉火城之證詞文義不符，容有曲解證人證
      詞之嫌。聲請意旨以此說明陳劉六妹在辦理變更印鑑手續之時點為九十年底，
      已接近九十一年，陳劉六妹之意識已達無處理一般事務之期待可能性之狀態，
      不僅純為聲請人之推測，且顯與證人黎美妹親見陳劉美妹之意識狀態不符，不
      足採信。
    ３聲請人於再議聲請狀內雖提及陳劉六妹於九十年八月初，在臺中縣東勢鎮○○
      路三九四住處，向聲請人出示前開土地所有權狀及聲請人所有之臺中縣東勢鎮
      ○○段九三五地號土地所有權狀各乙張，並告知聲請人該二張權狀置於何處，
      且表示將來兄弟依繼承辦理。是前開土地所有權狀並非於八十九年四月間交由
      被告丙○○保管，而係於九十年九月間為被告等所竊取，且九十一年五月十六
      日中午甲○○○亦曾向聲請人承認等情，然業經被告甲○○○所堅詞否認，聲
      請人於偵查中並未提出任何證據佐證，無從加以採信。
    ４被告甲○○○於檢察官偵查時陳稱：「（為何在贈與書上簽你婆婆之名？）因
      為她叫我幫她簽陳劉六妹，只有簽一個署押，印鑑是我拿給代書，由代書蓋的
      。」「（代書有無見過你母親？）沒有。」等語（詳九十一年度偵字第一六一
      八四號偵查卷第二六頁）。換言之，代書劉正文並未與陳劉六妹有過直接接觸
      ，自無從證明陳劉六妹是否確有同意贈與前開土地之事實，是檢察官於偵查中
      傳喚證人劉正文到庭，證人劉正文雖並未到庭，然證人劉正文既無從證明贈與
      事實存在與否，則其證詞與待證事實顯不具關聯性，並無再行查證之必要。
    ５聲請人於再議聲請狀固提及陳劉六妹之印章均交由大姊劉陳秀花保管，被告等
      係向劉陳秀花拿取後，擅自向戶政機關申辦變更印鑑章，並申請印鑑證明等語
      ，並聲請傳喚證人劉陳秀花證明陳劉六妹辦理變更印鑑手續時之精神、身體狀
      況。然陳劉六妹確於意識清晰之狀態下，辦理變更印鑑，並聲請印鑑證明等情
      ，業據證人黎美妹於檢察官偵查時結證明確，該部分事實既已臻明確，聲請人
      就此部分事實聲請傳喚證人劉陳秀花即不具有調查之必要性。
    ６聲請人聲請傳喚證人印尼籍女傭 EN-AN TRIYANI以證明陳劉六妹於辦理變更印
      鑑手續時之精神、身體狀況、證人劉陳秀花證明陳劉六妹有無告知將土地贈與
      被告丙○○之事情、被告有無保管前開土地所有權狀、證人劉陳秀鳳證明陳劉
      六妹於辦理變更印鑑手續時之精神、身體狀況、陳劉六妹有無告知將土地贈與
      被告丙○○之事情等，然前開證據方法及待證事項均非偵查中所曾顯現之證據
      ，而係聲請人新提出之證據及偵查卷以外之證據，揆諸前開說明，本院自不得
      就聲請人新提出之證據再為調查，亦不可蒐集偵查卷以外之證據。
    ７陳劉六妹確於九十一年十一月二十六日，在意識清晰之狀態下聲請變更印鑑及
      聲請印鑑證明，業如前述，其自有於九十年十二月十四日贈與前開土地與被告
      丙○○之相當可能性。反觀聲請人陳稱陳劉六妹於九十年十二月十四日係處於
      無意識狀態，而指訴被告丙○○、甲○○○共同涉犯刑法第三百二十條第一項
      之普通竊盜罪嫌、同法第二百十七條第一項之偽造署押罪嫌、同法第二百十七
      條第二項之盜用印章罪嫌、同法第二百十六條行使第二百十條之偽造私文書罪
      嫌及同法第二百十四條之明知為不實之事項，而使公務員登載於職務上所掌之
      公文書罪嫌，然依偵查卷所顯示之所有證據觀之，並不足認被告「有犯罪嫌疑
      」或「受有罪判決之高度可能」，聲請人前開聲請交付審判之理由，均不影響
      駁回再議處分之正確性。
五、綜上所述，本件前開不起訴處分及駁回再議理由暨事證，既經本院調閱前開卷證
    核閱屬實（臺灣臺中地方法院檢察署九十一年度偵字第一六一八四號偵查卷、臺
    灣高等法院臺中分院檢察署九十一年度上聲議字第八六四卷宗），且聲請人如附
    件所示之聲請交付審判之理由，就偵查中所曾顯現之證據，已經前開不起訴處分
    書及駁回再議處分書詳細論列說明為不起訴處分及駁回再議聲請之理由，其餘部
    分亦經本院說明無需再行查證或不得再為調查之理由，而檢察官為不起訴處分及
    駁回再議聲請之理由，復無任何違背經驗法則、論理法則或其他證據法則之情事
    。本院因認本件並無聲請人所指摘不利被告之事證未經檢察機關詳為調查或斟酌
    ，或不起訴處分書所載理由有何違背經驗法則、論理法則或其他證據法則等得據
    以交付審判之事由存在。故聲請人聲請交付審判，為無理由，應予駁回。
據上論斷，依刑事訴訟法第二百五十八條之三第二項前段，裁定如主文。
中      華      民      國    九十二    年      四      月      九      日
                              臺灣臺中地方法院刑事第三庭
                                  審判長法  官  劉  錫  賢
                                        法  官  黃  裕  仁
                                        法  官  陳  得  利
右正本證明與原本無異。
不得抗告。
                                        書記官
中      華      民      國    九十二    年      四      月      十      日


司法院資訊處製作；財團法人民間司法改革基金會備份。
